最高法院刑事判決　　　　　　九十六年度台上字第六五五四號
上　訴　人　甲○○
上列上訴人因違反毒品危害防制條例案件，不服台灣高等法院台
南分院中華民國九十六年五月三十一日第二審判決（九十六年度
上訴字第三八八號，起訴案號：台灣台南地方法院檢察署九十五
年度偵字第一一三七八號），提起上訴，本院判決如下：
    主  文
原判決撤銷，發回台灣高等法院台南分院。
    理  由
本件原判決認定上訴人甲○○自民國九十五年五月間某日起至五
月二十九日止，與蔣美忠（檢察官另案偵辦）基於共同販賣第一
級毒品海洛因營利之概括犯意聯絡，由上訴人以0000000
000號行動電話為聯絡方法，與徐敬洲電話聯絡後，分別於國
道一號高速公路新市○○道附近之億豐家具行前及徐敬洲位於台
南縣新市鄉○○路七十三號住處前，每次均以新台幣（下同）一
萬四千元之代價，出售五分重之第一級毒品海洛因一包予徐敬洲
，先後在億豐家具行前販賣二次，在徐敬洲住處前販賣二次，計
販毒所得五萬六千元。嗣經警於九十五年六月八日持搜索票至徐
敬洲住處搜索，扣得徐敬洲所施用第一級毒品，循線查獲等情。
因而撤銷第一審所為科刑之判決，經比較刑法新舊規定，適用行
為時法，改判仍論處上訴人共同連續販賣第一級毒品（累犯）罪
刑（處有期徒刑十二年）。固非無見。
惟查：(一)、有罪之判決書，對被告有利之證據不採納者，應說明
其理由，為刑事訴訟法第三百十條第二款所明定。故有罪判決書
對於被告有利之證據，如不加採納，必須說明其不予採納之理由
，否則即有判決不備理由之違誤。證人徐敬洲於第一審到庭結證
：「（毒品來源？）我請被告幫忙買的。因為我買不到毒品，被
告曾經說過他可以幫忙處理，我都交給他一萬四千元」等語（第
一審卷第一三六頁），上開具結之供述，要屬對上訴人有利之證
據，原判決對之未說明不足採之理由，尚嫌理由不備。(二)、毒品
危害防制條例所謂販賣毒品罪，不以販入後復行賣出為必要，只
要以營利為目的，將毒品販入或賣出，有一於此，其販賣毒品之
犯罪即告完成。故行為人於販入或賣出毒品之時，是否有賣出營
利之意圖，攸關該罪成立與否之認定，事實審法院對於此項主觀
意圖之有無，自應於判決內詳予調查認定，並說明其所憑之證據
及認定之理由，始為適法。原判決事實雖記載：「上訴人與蔣美
忠基於共同販賣第一級毒品海洛因營利之概括犯意聯絡」等語，
然對上訴人與蔣美忠主觀上究竟如何具有營利意圖？並未明確認
定，詳細記載其認定之理由，已有未合。且上訴人矢口否認有共
同基於營利之意圖，原判決亦引用九十五年五月二十二日十七時
五十二分二十一秒起（警卷第十二、十三頁）徐敬洲與上訴人之
通聯紀錄，上訴人稱：「要一萬四，我叫他算你便宜一點，我都
『沒有賺你的』。」等語為其論據（見原判決第四頁第十七至十
八行），如果無訛，上訴人既未賺取徐敬洲錢財之意，又未認明
上訴人係基於營利之意思而販入，則能否謂上訴人有營利之意圖
而賣出？不無疑義。況本案並未查獲電子磅秤、分裝袋或其他可
供賣出毒品所使用之任何器具，原判決未於理由內詳析論述究憑
何積極證據，足以證明上訴人確基於營利之意圖而賣出毒品，自
有判決理由欠備之違誤。(三)、毒品危害防制條例第十九條第一項
規定，犯第四條至第九條、第十二條、第十三條或第十四條第一
項、第二項之罪者，其供犯罪所用之物沒收之，如全部或一部不
能沒收時，追徵其價額或以其財產抵償之，係採義務沒收主義，
倘合於上開規定，縱未扣案，仍應依法宣告沒收或追徵其價額或
以其財產抵償之，法院並無斟酌之餘地。原判決事實認定「上訴
人以其所持用0000000000號行動電話為聯絡方法，與
徐敬洲以電話聯絡」（見原判決第一頁倒數第八行），如若無訛
，上訴人供犯罪所用之上開行動電話一支，雖未扣案，茍屬上訴
人所有，依法仍應為沒收之諭知。乃原判決就上開行動電話究竟
是否為上訴人所有？並未於事實欄明白認定，復未於理由內說明
其所憑之依據，致上開行動電話應否依首揭規定宣告沒收，尚屬
不明，本院自無從為適用法律當否之判斷，洵有未合。(四)、刑法
第五十九條之酌量減輕其刑，必須犯罪另有特殊之原因與環境等
在客觀上足以引起一般同情，認為即予宣告法定低度刑期猶嫌過
重者，始有其適用。至行為人之犯罪動機為何，犯罪所得之多寡
及其主觀惡性、情節是否輕微等，僅屬得於法定刑內審酌量刑之
標準，不得據為酌量減輕之理由。本件原判決以上訴人販賣毒品
之對象僅徐敬洲一人，販賣之數量亦僅五萬六千元，尚非鉅大，
若處以最低度之刑即無期徒刑，顯然過苛，其犯行尚非無可憫恕
，而依刑法第五十九條規定酌減其刑。然所指二端縱屬實情，亦
屬刑法第五十七條各款所定應於法定刑內審酌量刑之事項，原判
決既未敘明上訴人所犯究有何特殊之原因與環境等客觀上足以引
起一般同情之情形存在，僅以上情，逕引刑法第五十九條規定減
輕其刑，於法自有未合。以上，或係上訴意旨所指摘，或為本院
得依職權調查之事項，應認原判決有撤銷發回更審之原因。
據上論結，應依刑事訴訟法第三百九十七條、第四百零一條，判
決如主文。
中　　華　　民　　國　九十六　年　 十一 　月　二十九　日
                      最高法院刑事第七庭
                          審判長法官  張　淳　淙
                                法官  劉　介　民
                                法官  張　春　福
                                法官  蔡　彩　貞
                                法官  林　俊　益
      本件正本證明與原本無異
                                      書  記  官
中　　華　　民　　國　九十六　年　 十二 　月　　七　　日
                                                      Ｅ
